【裁判字號】    90,判,2560
【裁判日期】    901228
【裁判案由】    新型專利異議
【裁判全文】
最  高  行  政  法  院  判  決                    九十年度判字第二五六○號
    原      告  乙○○
                丙○○
    訴訟代理人  甲○○
    被      告  經濟部智慧財產局（承受原經濟部中央標準局業務）
    代  表  人  陳明邦
右當事人間因新型專利異議事件，原告不服行政院中華民國八十八年十二月十六日台
八十八訴字第四五四四七號再訴願決定，提起行政訴訟，本院判決如左：
    主  文
原告之訴駁回。
訴訟費用由原告負擔。
    事  實
緣原告等於民國八十五年七月二十日以其「活頁跨接座結構改良」係由一兩側緣具設
有軸部及軸間隙，外弧緣設列表槽，且中間形成中空部之本體，配合一具有軸槽及封
頁槽之樞軸片，一側形成插合弧緣之封頁，及閉塞於本體中空部兩開口端之封套所構
成等情，向被告申請新型專利，經編為第00000000號審查，准予專利。公告
期間，李明德以本案申請前已見於申請在先並經核准專利之第00000000追加
一號「封頁板跨接座改良構造追加一」新型專利案（下稱引證案）等，為熟習該項技
術者所能輕易思及，未具增進功效，有違專利法第九十七條、第九十八條第一項第一
款、第二款及第二項規定云云，對之提起異議。案經被告為本案異議不成立之審定。
李明德訴經經濟部經（八七）訴字第八七六三四二一二號訴願決定，將原處分撤銷。
被告重為審查，為本案異議成立，應不予專利之審定，發給八十七年十二月十一日台
專（判）○五○四九字第一四四九九四號專利異議審定書。原告不服，提起訴願、再
訴願，均遭決定駁回，遂提起行政訴訟。茲摘兩造訴辯意旨於次：
原告起訴意旨略謂：一、對於再訴願決定之不合理法之決定，陳述理由如下：（一）
首先揭示被告於審查上之錯誤，查關係人於原異議理由第四點中之述，係錯誤之指
稱，而由本案說明書中可完全確定，該關係人用於指稱之結構依據，係本案說明書中
以第一圖配合揭示習用技藝之結構，而非本案之創作內容與結構，此係關係人有意誤
導，被告不察，誤將說明書中所揭示之習用技藝認為其創作內容，而據以核駁本案；
況本案於被告初審時已核准本件專利，顯然被告初審時亦認為該第一圖所揭示之習用
技藝結構與本案結構有明顯差異，具有足夠之新穎性而核准本案，今關係人於原異議
理由中所提其他之引證證據皆為被告認定為無效，理應核准本創作，否則豈非前、後
審查嚴重矛盾，嗣雖經原告於訴願、再訴願時予以陳明，仍未獲公正明確之審理，實
令人難以接受。（二）關係人於異議理由中所引證之主要標的結構，於本案說明書中
已引用於第一圖作為先前技藝之一範例，而被告直接引用該說明書中揭示之先前技藝
作為核駁該案之主要依據，其完全忽略原告於原案說明書中之功效增進等陳述，其審
查實不符現行專利審查之標準與原則，而一再訴願決定機關亦未對此有所糾正，令人
失望。（三）再訴願決定書中述及：「．．．本案二端接頭之設計雖有簡化，但非屬
重要、重大之改變，．．．」，其雖承認本案結構上實際與該引證案有差異，但卻未
深入瞭解，僅以非屬重要、重大之改變含糊忽略帶過，然而，卻不知本案該二端接頭
之設計係本案結構之一重要改良部位，此乃原案所欲強調保護之結構內容。（四）又
行政救濟之立意，乃在於對各階層行政機關處理之業務所可能造成之行政疏失，期能
以其上級單位作一重新判斷，以避免現存不合理之行政過失造成人民權益受損而無法
彌補，因此，當人民依法提起各種行政救濟時，審理機關應以較開放而客觀之立場，
針對各種行政救濟所陳述之理由作一瞭解，並詳加審理，而非僅針對其下屬所認定之
偏差事實一昧重覆辯解，如此方能消除一般人民對政府行政機關有偏袒、草率之疑慮
，而能有較公正之審理結果。二、綜上，請依法撤銷一再訴願決定及原處分，另為適
法之決定，以維專利法之精神等語。
被告答辯意旨略謂：一、按對物品之形狀、構造或裝置之創作或改良之新型，可供產
業上利用者，固得依專利法第九十七條及第九十八條申請取得新型專利，惟如係「有
相同之發明或新型申請在先並經核准專利」者，仍不得申請取得新型專利，同法第九
十八條第一項第二款復定有明文。二、起訴理由謂被告誤將說明書中所揭示之習用技
藝認為其創作內容，而據以核駁本案．．．被告錯誤引用本案說明書中第一圖習用技
藝之結構而加以核駁，此豈非前後審查嚴重矛盾云云。惟本案係以第0000000
0A01 號專利案即引證案為審定依據而非以系爭案第一圖所示之第00000000
號專利案為據，已於本案異議審定書中論明，起訴理由殊無足採。三、綜上所述，被
告原處分並無違法，請駁回原告之訴等語。
    理  由
按有相同之發明或新型申請在先並經核准專利者，不得申請取得新型專利，為專利法
第九十八條第一項第二款之當然解釋。又同條第二項復規定，新型係運用申請前既有
之枝術或知識，而為熟習該項技術者所能輕易完成且未能增進功效時，雖無同條第一
項所列情事，仍不得申請取得新型專利。本件原告等於民國八十五年七月二十日以其
「活頁跨接座結構改良」係由一兩側緣具設有軸部及軸間隙，外弧緣設列表槽，且中
間形成中空部之本體，配合一具有軸槽及封頁槽之樞軸片，一側形成插合弧緣之封頁
，及閉塞於本體中空部兩開口端之封套所構成等情，向被告申請新型專利，經編為第
00000000號審查，准予專利。公告期間，李明德以本案申請前已見於申請在
先並經核准專利之第00000000追加一號「封頁板跨接座改良構造追加一」新
型專利案（下稱引證案）等，為熟習該項技術者所能輕易思及，未具增進功效，有違
專利法第九十七條、第九十八條第一項第一款、第二款及第二項規定云云，對之提起
異議。案經被告為本案異議不成立之審定。李明德訴經經濟部經（八七）訴字第八七
六三四二一二號訴願決定，將原處分撤銷。被告重為審查以引證案係於本體兩側設至
少超過半圓狀之圓弧槽，供封頁板一側之圓管狀樞接部穿伸而可定位轉動；接頭之連
接部插入本體兩端開口，藉連接部之倒鉤凸塊和本體之內凹口嵌合穩固，接頭之插銷
可插入封頁板之樞孔。引證案與本案封套之嵌合端可塞入本體之中空部，本體外側之
軸部可容置於樞軸片之軸槽內，樞軸片之封頁槽可容置封頁之插合弧緣，二者都是利
用軸部在軸槽內轉動，以封套使軸部不會脫離軸槽，本案不具新穎性，乃依專利法第
九十八條第一項第二款規定，為本案異議成立，應不予專利之審定。原告等以引證案
與第00000000號「封頁板跨接座改良構造」新型專利案同部位之結構相同，
第00000000號「封頁板跨接座改良構造」新型專利案在本案申請時即在說明
書中引用為先前技藝，原處分以說明書中引用之先前技藝為核駁之主要依據，係有不
當云云，訴經經濟部、行政院一再訴願決定，以引證案申請專利範圍係封頁板跨接座
包含有一本體、二封頁板、第一端接頭及第二端接頭，本體呈中空直條狀，兩端各形
成開口，其改良特徵在於本體兩側水平橫設有至少超過半圓狀之圓弧槽，供以封頁板
一側圓管狀之樞接部穿伸，而為定位轉動；本體兩端開口側上方設倒鉤凸塊，第一端
接頭及第二端接頭之連接部設有與倒鉤凸塊相對之內凹口，連接部塞入本體，完成迅
速及穩固之組接。本案與引證案兩者皆是利用超過半圓狀之圓弧槽與相對應之封頁板
結合、定位及轉動，難稱新穎。引證案本體兩側水平橫切面設有超過半圓狀之圓弧槽
，封頁板側端的圓管狀穿伸其中已有卡位固定兼具旋轉封頁之功能，與本案之構造組
合方式雷同；本案之卡接方式僅是將引證案原在封頁板的圓管柱置於本體，而將引證
案原在本體之超過半圓狀之圓弧槽置於封頁板，本案封頁板本身需再一道的卡接設計
，其結合方式並無簡化設計及改進功能之效；引證案兩端接頭設有倒鉤凸塊以嵌入封
頁板之內凹口，以利組接之迅速及穩固，引證案之封頁板可在本體的圓弧槽自由旋轉
，兩端接頭將圓弧槽封口，其功能與本案相同，本案兩端接頭之設計雖有簡化，但非
屬重要、重大之改變，亦無增進之功效。引證案申請在先，並經核准專利在案，自無
從重複准予具有相同技術內容之本案新型專利，遂駁回其等訴願、再訴願。經核與經
濟部於訴願、再訴願階段送請私立元智大學機械工程學系陳述之意見相符，有該校87
.7.30 （八七）元智機字第○六一七號函、88.5.12 （八八）元智機字第○四○五號
函、88.9.13 （八八）元智機字第○八四○號函附訴願卷可稽，此項由專業學者所為
之審查鑑定，具有專業性、客觀性及公正性，自足採信。又本件被告係以第0000
0000A01 號專利案即引證案為審定依據，而非以系爭案第一圖所示之第0000
0000號專利案為據，原告訴稱被告誤將本案說明書中第一圖習用技藝認為其創作
內容，而核駁本案專利之申請云云，顯有誤會。被告所為本案異議成立，應不予專利
之處分，並無違誤，一再訴願決定遞予維持，亦無不合。原告仍執陳詞，提起本件行
政訴訟，難認有理由，應予駁回。
據上論結，本件原告之訴為無理由，爰依行政訴訟法施行法第二條、行政訴訟法第九
十八條第三項前段，判決如主文。
中    華    民    國      九十      年      十二      月    二十八      日
                    最 高 行 政 法 院  第 三 庭
                                審 判 長 法  官      曾  隆  興
                                         法  官      吳  明  鴻
                                         法  官      徐  樹  海
                                         法  官      鄭  淑  貞
                                         法  官      林  家  惠
右  正  本  證  明  與  原  本  無  異
                                         法院書記官  阮  桂  芬
中    華    民    國      九十      年      十二      月    二十八      日


司法院資訊處製作；財團法人民間司法改革基金會備份。
